臺灣板橋地方法院民事判決　　　　　　 100年度訴字第1138號
原　　　告　王寶珠
被　　　告　廖阡羽
　　　　　　陳苾琳
　　　　　　陳美翰
上二人共同
訴訟代理人　連世昌律師
上列當事人間請求清償借款事件，經本院於民國100年7月14日言
詞辯論終結，判決如下：
    主      文
原告之訴及假執行之聲請均駁回。
訴訟費用由原告負擔。
    事實及理由
一、本件原告主張：第三人陳史眼前欲購買停車位而向原告借款
    新臺幣（下同）100萬元，原告即簽立如附表所示之支票2紙
    交付予第三人，陳史眼並將系爭2紙支票存入其在台灣土地
    銀行永和分行、帳號000000000000號之銀行帳戶內，該帳戶
    交易明細查詢表顯示系爭2紙支票，分別於97年12月15日及
    98 年1月15日兌付各50萬元，原告之「票據明細查詢」資料
    亦顯示系爭2紙支票在97年12月15日及98年1月15日被兌付，
    顯見原告確有出借100萬元予第三人陳史眼，而迄今原告未
    收回分毫借款。嗣第三人陳史眼於99年5月6日死亡，被告廖
    阡羽為第三人之偶，被告陳苾琳及陳美翰則為第三人與前妻
    蔡秀梅所生之子女，被告等人既為第三人陳史眼之繼承人，
    自以因繼承所得之遺產為限，對第三人積欠原告之借款100
    萬元債務負連帶清償責任，故爰依消費借貸契約及繼承之法
    律關係，請求被告連帶負清償責任。並聲明：被告等應連帶
    給付原告100萬元，及自起訴狀繕本送達翌日起至清償日止
    ，按年息5%計算之利息。原告願供擔保請准宣告假執行。
二、被告廖阡羽則以下列陳詞置辯：否認第三人陳史眼與原告間
    有借貸之事實，若有借貸契約關係，原告為何未提出借據？
    為何無按期給付利息之紀錄？第三人與前妻蔡秀梅離婚迄今
    ，第三人之存款有增無減，並無需要向他人借貸。且伊與第
    三人住在三峽的房子，一直都是向他人租用停車位，並無購
    買停車位之打算，若第三人確需要用錢，應該會向伊本人調
    借，毋庸向原告借款，第三人生前確無向伊提及向原告借錢
    而未為清償之事等語。並答辯聲明：原告之訴及假執行之聲
    請均駁回。
三、被告陳苾琳、陳美翰則抗辯稱：被告否認第三人陳史眼曾向
    原告借錢，依最高法院43年度台上字第377號判例及81年度
    台上字第2372號裁判意旨，原告應就其與第三人間確有消費
    借貸關係存在（包括有借貸意思表示互相一致及有金錢之交
    付）負舉證責任。原告所提如附表所示支票乙節，按票據為
    無因證券及文義證券，支票上權利係依支票文義而發生，與
    其基礎之原因關係各自獨立，支票上權利之行使，不以其原
    因關係存在為前提，簽發支票之原因甚多，非僅止消費借貸
    關係一端，或為贈與、買賣價金交付等，均不無可能，自無
    從僅以簽發支票予第三人之事實，即得證明原告與第三人間
    有消費借貸意思表示合致存在。並答辯聲明：原告之訴及假
    執行之聲請均駁回。
四、原告主張第三人陳史眼前於99年5月6日死亡，被告等人則為
    第三人陳史眼之繼承人之事實，為被告所是認，並有原告提
    出第三人除戶戶籍謄本、被告等人戶籍謄本及繼承系統表等
    件為證，並經本院依職權調閱99年度司繼字第1597號陳報遺
    產清冊卷證資料互核相符，自堪信為真實。原告主張伊與被
    告等人之被繼承人陳史眼間成立100萬元消費借貸契約關係
    ，並交付陳史眼如附表所示系爭支票，並經第三人兌領在案
    ，惟第三人迄今未為清償，並提出系爭2紙支票影本、陳史
    眼存摺封面、銀行帳戶交易明細查詢表、原告票據明細查詢
    表及存證信函影本等件為證。被告等人則否認原告與第三人
    間之借貸事實。本件兩造爭執要點在於被告等人之被繼承人
    陳史眼與原告間是否成立100萬元消費借貸契約關係？原告
    請求被告等人連帶清償借款債務100萬元，有無理由？
五、按當事人主張有利於己之事實者，就其事實有舉證之責任，
    民事訴訟法第277條定有明文；又消費借貸，因金錢或其他
    代替物之交付，而生效力，民法修正前第475條定有明文。
    查民法第475條規定，雖已於88年4月21日債編修正時刪除，
    基於該條文而制作之最高法院69年度台上字第3546號判例亦
    於90年4月17日經最高法院第四次民事會議決議刪除，最高
    法院決議刪除上開判例，但並非否認消費借貸之要物性，而
    係更加確認消費借貸契約為要物契約之法律性質。消費借貸
    ，既為要物契約，須以金錢或其他代替物之交付為構成要件
    ，關於借貸之成立，如對於交付之事實有爭執，自應由主張
    已為金錢或其他代替物交付之貸與人負舉證責任，亦即應就
    該消費借貸法律關係之成立及數額（包括消費借貸合意及借
    款交付之事實）負舉證之責。本件原告主張被告等人之被繼
    承人陳史眼向伊借款100萬元，迄今未為清償，揆諸上開說
    明，自應由原告就與第三人陳史眼間確實成立100萬元消費
    借貸契約及交付100萬元借款之事實負舉證責任。
六、次按支票為文義證券及無因證券，支票上權利係依支票文義
    而發生，與其基礎之原因關係各自獨立，支票上權利之行使
    ，不以其原因關係存在為前提，尚難因執有支票，即得證明
    其所主張之原因關係為存在。又支票為無因證券，交付票據
    之原因甚多，或為贈與、或為買賣、或為確保當事人間已存
    在之法律關係、或為消滅已存在之法律關係，非僅囿於金錢
    借貸一端而已，故除別有證據外，僅為支票之簽發、授受或
    轉讓，自不足以證明其原因事實。本件原告主張第三人陳史
    眼為購買停車位而向原告借款100萬元，並由原告簽發如附
    表所示系爭2紙支票予第三人，並經第三人提示兌領在案，
    雖據其提出上開支票影本2張、陳史眼存摺封面、銀行帳戶
    交易明細查詢表、原告票據明細查詢表影本等件為證為證，
    惟被告等人已否認第三人向原告借用系爭款項之事實，既為
    被告所否認，依舉證責任分配之原則，自應由原告就主張成
    立借貸契約及已交付借款之事實，負舉證責任，本件原告僅
    以簽發系爭2紙支票及經第三人提示兌領為證據，惟簽發及
    兌領支票之原因關係甚多，或為贈與、或為買賣，非僅囿於
    錢借貸一端而已，尚無法逕為證明原告與第三人陳史眼間確
    有100萬元借款契約成立之原因事實甚明。
七、綜上所述，原告依消費借貸契約及繼承之法律關係，請求被
    告連帶給付100萬元，及自起訴狀繕本送達翌日起至清償日
    止，按週年利率5%計算之法定遲延利息，為無理由，應予駁
    回。
八、訴訟費用負擔之依據：民事訴訟法第78條。
中    華    民    國    100     年    7   月    18    日
                  民事第三庭    法  官  張紫能
以上正本係照原本作成
如對本判決上訴，須於判決送達後20日內向本院提出上訴狀
中    華    民    國    100     年    7   月    18    日
                                書記官  蔡佳容
┌─────────────────────────────────────┐
│支票附表：                                                                │
├───┬─────┬─────┬──────┬─────┬─────┬──┤
│編  號│發  票  人│ 付 款 人 │發   票   日│ 票面金額 │ 支票號碼 │備考│
│      │          │          │            │（新臺幣）│          │    │
├───┼─────┼─────┼──────┼─────┼─────┼──┤
│001   │  王寶珠  │板信商業銀│97年12月15日│50萬元    │YS0000000 │    │
│      │          │行員山分行│            │          │          │    │
│      │          │          │            │          │          │    │
├───┼─────┼─────┼──────┼─────┼─────┼──┤
│002   │  王寶珠  │板信商業銀│98年1月15日 │50萬元    │YS0000000 │    │
│      │          │行員山分行│            │          │          │    │
│      │          │          │            │          │          │    │
└───┴─────┴─────┴──────┴─────┴─────┴──┘